【裁判字號】    90,台上,1051
【裁判日期】    900301
【裁判案由】    偽造文書
【裁判全文】
最高法院刑事判決                                九十年度台上字第一○五一號
    上  訴  人  甲○○
右上訴人因偽造文書案件，不服台灣高等法院中華民國八十七年十月二十日第二審判
決（八十七年度上訴字第三二七三號，起訴案號：台灣台北地方法院檢察署八十六年
度偵字第九一○一號），提起上訴，本院判決如左：
    主  文
原判決關於甲○○部分撤銷，發回台灣高等法院。
    理  由
本件原判決認定上訴人甲○○與蔡世銘同為台北圓山飯店之員工。蔡世銘因不知上訴
人已婚，而與上訴人以男女朋友之關係交往。上訴人常至台北市○○路○段一七九巷
二五之四號六樓蔡世銘住處整理家務，因而得知蔡世銘將其設於台灣銀行南門分行帳
戶之存摺及印鑑放置處。遂基於概括之犯意，自民國八十四年十月十二日起至八十五
年九月九日止，連續盜用蔡世銘之存摺及印鑑，至台灣銀行圓山分行，或利用其不知
情之丈夫王春慶至該銀行、女兒王佩怡至台灣銀行松江分行，偽造蔡世銘名義之取款
憑條，持向不知情之銀行行員提領如第一審判決附表所載新台幣（下同）三萬元至一
百萬元不等現金，合計提領三百二十二萬三千二百五十元等情。因而維持第一審依牽
連犯關係，論處上訴人連續行使偽造私文書，足以生損害於他人罪刑部分之判決，駁
回上訴人在第二審之上訴，固非無見。
惟查：(一)事實審法院本於調查所得之資料，以供述證據認為一部為真實者，固得採取
或捨棄其一部，以為裁判之根據，但其所以採取或捨棄一部分之心證理由，應詳為闡
述，方足以昭折服。原判決固採取上訴人於第一審所供述蔡世銘自行填寫之有關八十
四年十二月二十七日、八十五年四月二十日、八月二十三日、九月十三日取款憑條，
係蔡世銘交由上訴人前往銀行提領等情，作為各該次領款係蔡世銘填寫取款憑條後，
交由上訴人前往領款，而非蔡世銘自行提領，不能以之推論蔡世銘知悉帳戶內存款數
額之憑據，進而為不利於上訴人之認定。然上訴人於原審係辯稱：蔡世銘自行填寫各
該八十四年十二月二十七日、八十五年四月二十日、八月二十三日取款憑條後，係自
行前往銀行提領，其當知悉存摺內之存款數額，及其他同意上訴人前往提款之情形，
足見伊並無犯罪行為。其中八十四年十二月二十七日，伊上班時間為上午八時三十分
至下午四時三十分，不可能前往領款，而蔡世銘為休假，當然有時間至銀行領款；八
十五年四月二十日、八月二十三日，蔡世銘上班時間為上午七時至下午三時，有時間
前往銀行領款等情，並提出有關伊與蔡世銘任職之圓山飯店員工值班及輪休時間表為
證，請求予以查明（見原審卷第二九至三一、八三至九一頁）。據此以觀，上訴人於
第一審及原審所供述前後既有不一，究以何者為可採﹖各該蔡世銘所自行填寫之取款
憑條，是否係由蔡世銘交由上訴人前往提領，尚非全然無疑。又蔡世銘於其自行填載
上開取款憑條時，係憑何填載帳號等資料﹖是否須查看存摺始能填載該資料﹖如須查
看存摺之帳號，何以未一併查閱存款餘額，而發現所謂未經伊同意之提款情形﹖亦非
無疑。乃原審未詳予調查究明，且就上訴人於原審所為前揭辯解事項與所提出之證據
，恝置不論，即逕為前揭推斷，自有調查未盡及理由不備之違誤。(二)審理事實之法院
，本乎發見實質真實之本旨，對於案內一切與罪名之成否、論罪科刑有關之證據，除
認為不必要者外，均應詳為調查，如有應行調查之證據未依法調查，率予判決，其判
決當然為違背法令。依原判決之記載，上訴人偽造如第一審判決附表所載蔡世銘名義
之取款憑條十二張，所提領之金額計三百二十二萬三千二百五十元。然蔡世銘於第一
審及原審均陳稱扣除其中五十二萬五千元後，剩餘之二百六十九萬八千二百五十元為
伊遭盜領之存款（見第一審卷第九九、一三一、一九三頁、原審卷第一一七頁）。而
由卷附之台灣銀行南門分行所檢送蔡世銘之系爭帳戶往來明細表以觀，該帳戶於原判
決所載自八十四年十月十二日至八十五年九月九日被冒領期間，曾先後於八十五年三
月八日、五月二十八日、六月十一日、六月十八日、九月十三日，分別存入十五萬元
、七萬五千元、十五萬元、十萬元、五萬元，合計五十二萬五千元（見第一審卷第六
五、六六頁）。則上開存入之款項係何人為何目的所存入﹖其與蔡世銘所指訴被盜領
之款項有何關聯﹖蔡世銘究竟實際損失若干存款﹖均非無疑，自須詳予研求並詳敘理
由。乃原審未詳予調查審酌，難謂無調查未盡及理由不備之違誤。(三)檢察官公訴意旨
認上訴人亦犯竊盜罪，及假藉需款週轉為名，向蔡世銘詐欺一百五十萬元，而與上訴
人前揭有罪部分有裁判上一罪關係。經第一審認上訴人此部分被訴犯行係屬不能證明
，而因與上訴人被判決有罪部分有裁判上一罪關係，乃不另為無罪之諭知。雖上訴人
僅就第一審關於判決其有罪部分，向原審法院提起上訴，然基於審判不可分關係，依
刑事訴訟法第三百四十八條第二項之規定，其有關係之被訴犯竊盜罪，及假藉需款週
轉為名，向蔡世銘詐欺一百五十萬元部分，應視為亦已上訴。乃原審就上開視為已上
訴部分，未予以判決，復未說明其理由，自有已受請求之事項未予判決之違誤。以上
或為上訴意旨所指摘，或為本院得依職權調查之事項。上訴人上訴意旨指摘原判決關
於上訴人部分不當，非無理由，應認有發回更審之原因。
據上論結，應依刑事訴訟法第三百九十七條、第四百零一條，判決如主文。
中      華      民      國     九十     年      三      月      一      日
                              最高法院刑事第七庭
                                  審判長法官  吳  雄  銘
                                        法官  池  啟  明
                                        法官  石  木  欽
                                        法官  郭  毓  洲
                                        法官  吳  三  龍
      右正本證明與原本無異
                                              書  記  官
中      華      民      國     九十     年      三      月      六      日


司法院資訊處製作；財團法人民間司法改革基金會備份。
